【裁判字號】    88,訴,476
【裁判日期】    890111
【裁判案由】    分割共有物
【裁判全文】
臺灣彰化地方法院民事判決  八十八年度訴字第四七六號
    原      告  己○○
                巳○○○
                戊○○
                辰○○
                卯○○
                丁○○
    被      告  林立
                林明德
                林清山
                林碧東
                林改德
                邱世錶
                林萬輝
                林火
                林金墩
                林便
                林金殿
                林振論
                丑○○
                林啟原
                林合源
                子○
                丙○○
                壬○○
                乙○○
                甲○○
                癸○○
                庚○○
                林
                寅○○
                林正芳
                辛○○
                林文徹
                林守主
                彰化縣政府
    右  一  人
    法定代理人  阮剛猛      住.
右當事人間請求分割共有物事件，本院判決如左：
    主      文
原告之訴駁回（關於訴請裁判分割坐落彰化縣田尾鄉○○段七０三地號土地部分）。
訴訟費用由原告負擔。
    事      實
甲、原告方面：
一、聲明：求為判決(一)原告（公同共有坐落彰化縣田尾鄉○○段七０三地號土地應有
    部分八四分之六）與被告林立、林明德、林清山、林碧東、林改德、邱世錶、林
    萬輝、林火、林金墩、林便、林金殿、林振論、丑○○、林啟原、林合源、子
    ○、丙○○、壬○○、乙○○、癸○○、甲○○、庚○○、林、寅○○、辛○○、林正芳、林文鏡卿、丁○○及彰化縣政府（代管被繼承人林乞應有部分）所
    共有坐落彰化縣田尾鄉○○段七０三地號土地予以分割。(二)訴訟費用由兩造按其
    應有部分比例各自負擔。
二、陳述：坐落彰化縣田尾鄉○○段七０三地號土地為原告與聲明(一)所示被告所共有
    ，查上開土地，各共有人並無不分割之約定，且依物之使用目的無不能分割之情
    形，復未訂有不分割期限，因協議分割不成，爰訴請裁判分割；其中被繼承人林
    乞已死亡，其繼承人未辦理繼承登記，業於八十年十二月九日登記由彰化縣政府
    代管，名義上雖為國有，實際上為使用機關行使所有人之權利，對於該項財產准
    由管領機關起訴或應訴，故以彰化縣政府為本件被告。
三、證據：提出土地登記簿謄本一份、戶籍謄本為證。
乙、被告方面：
一、被告林清山、林碧東、林萬輝、林合源、林、寅○○、丑○○、子○、戊○○
    、辰○○、卯○○部分：其聲明、陳述略以：同意分割。
二、被告林立、林改德、邱世錶、林火、林便、林金殿、林振論、丙○○、壬○○
    甲○○、庚○○、林正芳、林文徹、林守主、丁○○、林明德、林金墩、林啟原
    、乙○○、癸○○、辛○○、巳○○○部分：未於言詞辯論期日到場，亦未提出
    書狀作何聲明或陳述。
    理      由
一、按原告之訴，依其所述之事實，在法律上顯無理由者，法院得不經言詞辯論，逕
    以判決駁回之；又各種獨立之攻擊方法或中間爭點，達於可為裁判之程度者，法
    院得為中間判決，民事訴訟法第二百四十九條第二項、第三百八十三條分別定有
    明文。
二、本件原告主張之事實，固據提出土地登記簿謄本為證，惟查，系爭田尾鄉○○段
    七０三地號土地原共有人林乞於起訴前業已死亡，林乞之應有部分因逾期未辦繼
    承登記，現由彰化縣政府代管在案，有土地登記簿謄本可稽。按土地法第七十三
    條之一規定：「土地或建築改良物，自繼承開始之日起，逾一年未辦理繼承登記
    者，經該管市縣地政機關查明後，應即公告繼承人於三個月內聲請登記，逾期仍
    未聲請者，得由地政機關予以代管。前項代管期間為九年，逾期仍未聲請登記者
    ，逕為國有登記。」，惟共有物之使用、收益及管理權，並不包括共有物之處分
    （民法第八百十八條、第八百十九條、第八百二十條），地政機關對於依土地法
    第七十三條之一第一項規定代管之共有土地，依同條第三項規定，雖得為使用、
    收益或管理上之必要處分，惟分割共有物涉及共有物之處分，已非代管權限範圍
    內之事務，故縣市政府依土地法第七十三條之一規定，代管未辦繼承登記之共有
    土地，不得以代管人名義訴請或被訴分割共有物（內政部82、4、24(82) 台內地
    字第8205192號函參照）。查本件分割事件被繼承人林乞之應有部分僅由彰化縣
    政府代管，代管期間尚未達九年，故未登記為國有，有土地登記簿謄本可證，故
    依前揭說明，不得由代管人彰化縣政府為被繼承人林乞之遺產為私法上分割共有
    物之處分行為，仍應由林乞之繼承人應訴始為合法。本院已於八十八年七月十五
    日經當庭命原告於十五日內補正林乞之繼承人為被告，原告僅就被繼承人林乞之
    應有部分改以彰化縣政府為被告訴請分割共有物，逾期未補正林乞之繼承人為被
    告。按分割共有物事件，為固有必要共同訴訟，其訴訟標的對於共有人全體須合
    一確定，自以共有人全體一同起訴、被訴為必要。本件原共有人之一林乞業已死
    亡，則系爭七０三地號土地關於林乞所有之應有部分依法由其繼承人繼承而為共
    有人，原告未列其餘共有人全部為被告，該筆土地部分其訴之被告當事人亦不適
    格。
三、綜上，本件原告起訴不合法，揆諸首開條文規定，應予駁回。
四、結論：原告之訴為無理由，依民事訴訟法第七十八條，判決如主文。
中      華      民      國      八十九    年      一      月    十一    日
                                        民事第一庭
                                          法    官
右為正本係照原本作成。
如對本判決上訴，應於判決送達後二十日內向本院提出上訴狀。
~B法院書記官
中      華      民      國    八十八    年      七      月    三十一    日


司法院資訊處製作；財團法人民間司法改革基金會備份。
